臺灣高等法院刑事判決
110年度上易字第1461號
上  訴  人  臺灣桃園地方檢察署檢察官
被      告  邱信豪


上列上訴人因被告妨害自由案件，不服臺灣桃園地方法院110年
度訴字第118號，中華民國110年6月18日第一審判決（起訴案號
：臺灣桃園地方檢察署109年度偵字第1311號），提起上訴，本
院判決如下：
    主  文
上訴駁回。
    理  由
一、審理範圍
    檢察官起訴被告邱信豪涉犯刑法第304條第1項強制罪嫌，復
    另行起意犯同法第354條毀損罪，原審判決後，檢察官僅就
    被告犯強制罪部分（即原判決判處無罪部分）提起上訴。毀
    損罪部分經原審判處有期徒刑3月確定，非本院審理範圍，
    合先敘明。
二、公訴意旨略以：同案被告葉康麒於108年11月30日下午1時45
    分許，駕駛車牌000-0000號自用小客車（下稱A車）搭載同
    案被告吳俊毅（副駕駛座，葉康麒被訴犯強制罪，吳俊毅被
    訴犯強制、傷害罪部分，由原審另行審結）及乘坐於左後座
    之被告，行經桃園市中壢區榮民路165巷與榮民路之交岔路
    口時，因故與告訴人歐陽維國所駕駛並搭載案外人劉宇婷之
    車牌0000-00號自用小客貨車（下稱B車）發生行車糾紛，竟
    共同基於強制之犯意聯絡，在雙方車輛行經桃園市○○區○○路
    00號前時，由葉康麒駕車自後方超越並擋在告訴人之車輛前
    方而阻止告訴人行駛，以此強暴方式妨害告訴人行使自由駕
    車之權利。因認被告此部分涉有刑法第304條第1項之強制罪
    嫌云云。
三、按犯罪事實應依證據認定之，無證據不得認定犯罪事實；被
    告或共犯之自白，不得作為有罪判決之唯一證據，仍應調查
    其他必要之證據，以察其是否與事實相符；不能證明被告犯
    罪者，應諭知無罪之判決，刑事訴訟法第154條第2項、第15
    6條第2項及第301條第1項分別定有明文。次按刑事訴訟法上
    所謂認定犯罪事實之證據，係指足以認定被告確有犯罪行為
    之積極證據而言，如未能發現相當證據或證據不足以證明，
    自不能以推測或擬制之方法，以為裁判基礎（最高法院29年
    上字第3105號、40年台上字第86號判例要旨參照）。
四、檢察官認被告涉有前揭罪嫌，無非係以告訴人歐陽維國、證
    人劉宇婷之證述、同案被告葉康麒、吳俊毅之供述、行車紀
    錄器及監視器錄影翻拍照片、現場照片及檢察官勘驗筆錄為
    主要論據。訊據被告堅決否認有強制犯行，辯稱：其原本在
    車內睡覺，因車輛剎車致其撞擊駕駛座椅背，經葉康麒告知
    係告訴人駕駛車輛所致，一時氣憤，下車砸告訴人車窗，但
    對於葉康麒逼車、超車、攔車之事不清楚，也未與葉康麒他
    們一起說好要攔車等語。
五、經查：
　㈠同案被告葉康麒於108年11月30日下午1時45分許，駕駛A車搭
    載被告及同案被告吳俊毅，在桃園市○○區○○路00號前，自後
    方超越告訴人歐陽維國所駕駛之B車，並擋在告訴人車輛前
    方之事實，業據證人即告訴人歐陽維國、證人劉宇婷、證人
    即同案被告葉康麒於警詢及偵查中及證人即同案被告吳俊毅
    於警詢中證述明確（偵卷第7至10頁、第29至31頁、第39至4
    1頁、第51至52頁、第87至89頁、第113至115頁），復有行
    車紀錄器及監視器錄影翻拍照片、現場車損照片、原審及檢
    察官勘驗筆錄在卷可稽（偵卷第57至63頁、第136至142頁、
    本院訴卷第105至121頁、第152至155頁）。
　㈡關於A、B兩車當時之行車動態，證人即同案被告葉康麒於警
    詢時稱：我駕駛A車從巷子要轉進榮民路時，有看一下來車
    ，發現對方（按：即B車）離我還有一段距離，但車速很快
    並長按喇叭，也沒有要讓我先過的意思，讓對方過了之後，
    在前方路口停等紅綠燈時，因為對方還不走，所以我按了兩
    聲喇叭，對方行駛了之後，又故意急煞，想讓我撞上他，所
    以我也跟著急煞，導致我車内的乘客臉部撞到椅背而受傷，
    我們就下車把他攔住打算要跟他理論等語；於偵查中證稱：
    因為告訴人先逼車，還急煞想讓我撞上，我才攔車等語（見
    偵卷第8頁、第114頁）；證人即同案被告吳俊毅（A車副駕
    駛座乘客）於警詢時稱：一開始在榮民路181號時，我們的
    車要轉彎進入路口，對方是直行車，按鳴喇叭執意要通過，
    後來對方又突然急煞，所以就在榮民路61號前將對方攔下等
    語（偵卷第30頁）；證人即告訴人歐陽維國於警詢則證：我
    開B車直行在榮民路上，行經榮民路181號時，因為我是直行
    車，所以對要轉彎進入路口的A車按喇叭，示意要通過，對
    方後來就一直對我進行逼車，追逐我至榮民路61號前，並強
    制把我的車輛攔下來等語（偵卷第40頁）。並稽以檢察官及
    原審法院勘驗B車之行車紀錄器、路口監視器等畫面及錄影
    翻拍照片（偵卷第137至138頁，原審訴字卷第111頁、第117
    至119頁、第152至155頁）顯示：於榮民路181號旁巷口，A
    車要進入榮民路，直行之B車鳴按喇叭後通過，之後兩車於
    環中東路與榮民路口停等紅燈，A車停於B車後方，B車後方
    有長按喇叭聲，起步後，B車後方持續有人短鳴喇叭，A車緊
    跟在告訴人所駕駛B車後方，於畫面時間13:43:22秒，告訴
    人車內所掛流蘇吊飾揚起，於畫面時間13：43：24秒，告訴
    人車內女子（即告訴人之妻劉宇婷）稱：「幹嘛，就不要跟
    他玩，走了啦」，於畫面時間13:43:28秒，A車超車至告訴
    人車輛前方，於畫面時間13:43:32秒被告開門下車。綜觀兩
    車駕駛、A車乘客之證詞及B車行車紀錄器、路口監視器錄影
    畫面等證據資料，A、B兩車雖在榮民路181號巷口即有行車
    糾紛，但A車並未立即超前攔車，沿路A車係以跟車及鳴按喇
    叭之方式挑釁，而榮民路181號與61號間距離約數百公尺，
    且途中兩車還均曾停等紅燈，倘若被告A車出巷口與B車發生
    糾紛之際即與同車之駕駛等人起意欲攔阻B車，無須於行駛
    一段距離後，到榮民路61號前始下手攔阻。檢察官僅依憑巷
    口之行車糾紛即推論被告斯時與同車之駕駛者等間已具強制
    罪之犯意聯絡，並非無疑。且由上開證人及監視器勘驗結果
    可知，直到告訴人刻意緊急煞車後，A車方立即超車上前攔
    住B車，而自B車急煞連帶使緊跟在後方之A車亦急煞之時點
    （畫面時間13:43:22秒），至葉康麒駕車超越攔車之時點（
    畫面時間13:43:28秒），僅相隔短短6秒，A車又係由葉康麒
    駕駛，並非由被告操控，證人葉康麒、吳俊毅亦均未提及被
    告有以言語、肢體舉動表現出合議超車攔車之情，是同案被
    告葉康麒超車至告訴人車輛前方以攔停阻擋行駛之行為，究
    係其個人之決定，抑或與同車被告共同謀議而決意行之，並
    非無疑。至於毀損犯意之形成時間點與決意攔阻車輛並無事
    理上之必然關聯或先後順序，縱被告於下車後起意砸毀告訴
    人車輛亦有可能，且此部分之行為已另依刑法毀損罪論處，
    自難僅以被告搭乘葉康麒所駕駛A車，並下車砸擊告訴人之B
    車之行為，即認被告與同案被告葉康麒間就攔車阻擋行駛之
    強制犯行，有犯意聯絡及行為分擔。
　㈢綜上所述，檢察官所舉積極證據不足認定被告確有與他人共
    犯強制罪之犯意聯絡與行為分擔，不能證明被告犯罪，自應
    諭知無罪。
六、駁回上訴之說明
　㈠原審經審理後，認依檢察官所提證據資料，不能證明被告犯
    罪，而為被告無罪之諭知，核無不合，應予維持。　
  ㈡檢察官上訴意旨略以：證人即同案被告吳俊毅於警詢中陳稱
    ：後來渠等（係指被告邱信豪等人）就很不高興，（係指同
    案被告葉康麒，駕駛座之人）就先開到歐陽維國所駕駛的自
    小客車後方，對方就又突然急煞，後來渠等就在中壢區榮民
    路61號將歐陽維國所駕駛的自小客車攔下，想要告訴他開車
    不要這麼危險等語，由證人吳俊毅之證述脈絡可知，同案被
    告葉康麒於起訴書所載時、地以超車攔車之方式阻擋告訴人
    車輛行進之舉，乘坐左後座之被告不僅知悉上情，且係與同
    案被告葉康麒共同商議後，決議由同案被告葉康麒駕車為之
    。至於被告於審理時辯稱：其原本在車內睡覺，因車輛剎車
    致其撞擊駕駛座椅背，經葉康麒告知係告訴人所駕駛車輛所
    致，其一時氣憤下車砸告訴人車窗，但對於葉康麒逼車、超
    車、攔車之事不清楚，也未與葉康麒一起說好要攔車云云。
    惟本件肇因於與告訴人間之行車糾紛，經同案被告葉康麒超
    車攔車無果後，方才有後續之毀損車窗玻璃犯行，此前後事
    件（超車攔車、毀損車窗玻璃）俱為同一歷程所發生，被告
    既然對毀損犯行經過知之甚詳，豈有對行車糾紛之「前階段
    」超車攔車之舉完全不知情，卻突然在行車糾紛之「後階段
    」方才下車捶打車窗玻璃，被告所辯上情，依一般經驗法則
    、論理法則判斷，顯有不盡合理之處；且被告雖辯稱當時在
    睡覺云云，然同案被告葉康麒、吳俊毅均未提及上情，被告
    所辯實難採信，從而原審判決採信被告當時在睡覺此一辯解
    ，遽認被告與同案被告葉康麒超車攔車之強制犯行尚乏犯意
    聯絡而諭知無罪，即有未妥等語。但查A、B兩車雖於榮民路
    181號旁巷口發生行車糾紛，但A車卻是行至榮民路61號前，
    因B車刻意剎車，A車才突然超前攔阻，於短暫時間下，被告
    又非實際操控車輛之人，有關攔阻B車無可排除為駕駛者個
    人決意之可能，檢察官忽略兩車之行車動態，徒以被告知悉
    於榮民路181號旁巷口之行車糾紛，即認被告與同案被告葉
    康麒共同商議而決議由葉康麒駕車攔阻B車，要屬臆測，並
    無可採。此外，被告基於不自證己罪原則，既無供述義務，
    亦不負自證清白之責任，不能因被告未提出證據資料證明其
    無罪，而認定有罪，縱其否認犯罪事實所持辯解不能成立，
    除有確實證據足以證明對被告犯罪已無合理懷疑外，不得遽
    為有罪之認定。本案檢察官所提積極證據已有不足，不論被
    告所辯當時在睡覺，因突遭撞擊而清醒之辯詞是否可採，不
    能因此反論被告成立犯罪。綜上，檢察官上訴仍執原審已詳
    予斟酌之證據，對於原判決已說明事項及採證認事職權之適
    法行使，逕為相異之評價，復未提出其他積極證據證明被告
    確有此部分強制之犯行，尚難說服本院為不利於被告之認定
    ，其上訴為無理由，應予駁回。
七、被告經本院合法傳喚，無正當理由不到庭，爰不待其陳述而
    為一造辯論判決。　　
據上論斷，應依刑事訴訟法第368條、第371條，判決如主文。
本案經檢察官廖榮寬、洪福臨提起公訴，檢察官林欣怡提起上訴
，檢察官李豫雙到庭執行職務。
中　　華　　民　　國　　110 　年　　11　　月　　17　　日
                  刑事第六庭  審判長法　官  劉方慈
                                    法　官  朱嘉川
                                    法　官  許曉微
以上正本證明與原本無異。
不得上訴。
                                    書記官  徐仁豐
中　　華　　民　　國　　110 　年　　11　　月　　17　　日